【裁判字號】    92,上易,498
【裁判日期】    920530
【裁判案由】    妨害名譽
【裁判全文】
臺灣高等法院刑事判決                            九十二年度上易字第四九八號
    上  訴  人  臺灣臺北地方法院檢察署檢察官
    上  訴  人
    即  被  告  丁○○
    選任辯護人  彭國能律師
右上訴人因被告妨害名譽案件，不服臺灣臺北地方法院九十一年度易字第五０四號，
中華民國九十二年一月十六日第一審判決（起訴案號：臺灣臺北地方法院檢察署八十
九年度偵字第一九六九三號），提起上訴，本院判決如左：
    主  文
原判決撤銷。
丁○○共同散布文字，而指摘足以毀損他人名譽之事，處有期徒刑月，如易科罰金
以佰元折算壹日。
    事  實
一、丁○○係王五祥祭祀公業所有土地之承租人，與該祭祀公業因地租問題屢起爭執
    ，進而訴訟，明知甲○○係律師且為王五祥祭祀公業派下員，而乙○○則為該祭
    祀公業之管理人，丁○○乃於擔任「萬隆自救會」會長後，與丙○○（未起訴）
    及不詳姓名之成年人基於共同之犯意，於民國（下同）八十九年七月間某日，以
    萬隆自救會名義製發「萬隆報」，該報內之「我就是這樣被騙的─萬隆土地問題
    的根本」一篇文章係由丙○○所撰寫，其中部分內容記載「：：擁有大片土地的
    祭祀公業身價水漲船高，不肖子孫、歪哥管理人、有錢鬼推磨的代書、律師、法
    官，大家一起來Ａ錢、在此正告某祭祀公業及某大律師，不要玩弄這樣擾民勾結
    的下三濫手法」，足以毀損乙○○、甲○○名譽之文字，將該「萬隆報」放置於
    台北市○○街二一巷二弄六號「萬隆自救會」會址，供不特定人隨意取閱，並委
    由不知名之成年人在台北市○○○路○段二十八號、景福街口散發，散布文字指
    摘足以毀損甲○○、乙○○名譽之事。
二、案經乙○○、甲○○訴請臺灣臺北地方法院檢察署檢察官偵查起訴。
    理  由
一、右揭犯罪事實，業據告訴人乙○○、甲○○二人指訴綦詳（見他字卷第一頁至第
    十二頁，偵字卷第八頁至第十頁），並有如事實欄所載之「萬隆報」乙份附卷可
    稽（見他字卷第七十六頁），該「萬隆報」內之「我就是這樣被騙的─萬隆土地
    問題的根本」一篇文章係由丙○○所撰寫，其中部分內容記載「擁有大片土地的
    祭祀公業身價水漲船高，不肖子孫、歪哥管理人、有錢鬼推磨的代書、律師、法
    官，大家一起來Ａ錢、在此正告某祭祀公業及某大律師，不要玩弄這樣擾民勾結
    的下三濫手法」等文字。被告坦承為「萬隆自救會」之會長，而該「萬隆報」於
    八十九年七月創刊，係針對王五祥祭祀公業所發行，此由報刊內容均係記載萬隆
    之土地問題及第一篇文字上記載萬隆之大片土地係王五祥祭祀公業等即可明瞭，
    故前述丙○○之文章雖未寫明係何祭祀公業，但其文章之名稱為萬隆土地問題的
    根本，即知其所指之祭祀公業係王五祥祭祀公業。又該篇文章所載前述之文字指
    射告訴人不肖、歪哥、行賄、下三濫，自足以毀損告訴人之名譽。上訴人即被告
    丁○○雖矢口否認有妨害名譽之犯行，辯稱：伊雖將萬隆報放在萬隆自救會聯絡
    處內供會員自行取閱，但該報並未具體指明係那位代書、律師，復未指摘具體之
    事實，況該篇文章係丙○○撰寫，與伊無關云云。惟被告於原審審理時供稱：萬
    隆自救會會員有二、三百人，萬隆報共印約幾百份，是印好後擺在辦公室供會員
    看的等語（見原審卷第一三六頁、第一三九頁）。被告雖僅將萬隆報置於會址供
    會員取閱，然萬隆自救會之聯絡處所，凡萬隆地區之不特定民眾皆可自由進出，
    是被告顯有散佈於眾之意圖甚明。又該「萬隆報」有特定之目的，係針對王五祥
    祭祀公業而發行，前已述明，而王五祥祭祀公業派下子孫僅有告訴人甲○○一人
    身為律師，曾就讀中興大學法律系，此外別無他人曾任律師，此業經告訴人乙○○及甲○○證述明確（見原審卷第一五五頁、第一五七頁至第一五八頁）。再被
    告實施誹謗犯行時，王五祥祭祀公業之管理人確為乙○○，此有台北市文山區公
    所於八十八年一月十五日所出具之覆函影本乙紙可稽（見他字卷第六十六頁），
    足認前開「萬隆報」內容所指射之人確為告訴人乙○○及甲○○二人。另前揭萬
    隆報中揭示：「擁有大片土地的祭祀公業身價水漲船高，不肖子孫、歪哥管理人
    、有錢鬼推磨的代書、律師、法官，大家一起來Ａ錢」等文字，雖係署名為「浮
    木濟世會會長莊聖晃」所著，惟被告身為萬隆自救會之會長，而萬隆報又係萬隆
    自救會針對王五祥祭祀公業所發行，有特定之目的，此與每日發行之報紙不同，
    被告對於他人投稿或提供之資料，不可能諉為不知，乃竟予以登載，該文章之內
    容足以妨害他人名譽，雖因該文章係丙○○所撰寫，被告仍應負共犯之責，本件
    事證明確，被告犯行堪以認定。
二、核被告所為，係犯刑法第三百十條第二項之加重誹謗罪；公訴人認被告另犯刑法
    第三百零九條第一項公然侮辱罪，容有誤會，被告與丙○○及散發該「萬隆報」
    之不詳姓名成年人間，有犯意之聯絡及行為之分擔，均為共同正犯。被告一行為
    侵害二告訴人之法益，為想像競合犯，應依刑法第五十五條規定從一重處斷。
三、原審予以論罪科刑，固非無見，惟就散發檢舉函部分尚不能認定被告有妨害告訴
    人名譽之情事（詳如後述），乃原判決認該部分成立犯罪，已有未當，且原判決
    未認定丙○○為共犯，亦有未洽，被告提起上訴，仍執陳詞，否認犯罪，固無可
    採，告訴人聲請檢察官上訴，指原審認被告有部分犯行不成立犯罪，係屬不當云
    云，亦無可採，惟原判決既有可議，應予撤銷改判，審酌被告於審理中仍矢口否
    認犯行，犯後態度非佳，且其誹謗內容諸如指射告訴人不肖、歪哥、行賄、下三
    濫等語，對告訴人一再醜化，所生名譽上之危害非輕等一切情狀，判處有期徒刑
    三月，並諭知如易科罰金時以銀元三百元折算一日之標準。被告於行為後，刑法
    第四十一條業於九十年一月十日修正，同月十二日施行，關於易科罰金之折算標
    準，將原犯最重本刑三年修正為五年，新法對被告並無不利，依刑法第二條第一
    項前段規定，應適用新法。
四、公訴意旨另指被告有後述(一)之犯行，另與李錦章有後述(二)、(三)、(四)之犯行：
  (一)丁○○於八十九年三月十五日，在臺北市○○○路○段二十八號、景福街口，以
    萬隆自救會會長名義，委由不詳姓名之成年人，共同散發名為「檢舉函」之傳單
    ，上載：「王五祥祭祀公業積欠巨額地價稅，並逃漏土地租金收入所得稅：：王
    五祥祭祀公業積欠地價稅已逾新台幣八千萬元，並且列名台北市欠稅大戶，而王
    五祥祭祀公業以收取不到土地租金為藉口，欺騙稅捐單位及財務法庭。」。
  (二)丁○○推由李錦章（業經臺灣台北地方法院發布通緝，見原審卷第一二０頁）於
    八十八年十一月十日，在臺北市○○○路○段二八號、景福街口，散發有「地主
    為富不仁、代書助紂為虐」、「而祭祀公業王五祥先是趁房屋過戶而偷渡系爭租
    賃契約，其後又對該區域土地上之民眾一再興訟，造成人心惶惶，居不能安，食
    不能穩，其為富之不仁可見一般」等不實文句之傳單，置於各土地承租人之信箱
    內。
  (三)再於同年月十八日，利用浮木濟世會理事長身分，假借浮木濟世會名義，公然在
    前揭地點發放所謂「萬隆剝地案公聽會」之資料，其中部分內容載稱「王家卻有
    學法律沒有學道德良心的律師子孫！結果，王家拿顏良安亂蓋印的假租約開始採
    取法律行動，也就是多告一個，就多賺一條外路財」、「甚至不久前，竟厚顏無
    恥的散發傳單說『可以買地了，我們王家寬厚，地就賣給你們算了』」，等不實
    內容的傳單，更利用不知情之媒體ＴＶＢＳ於當時午間新聞時段對外播放。
  (四)另於八十九年四月十五日，在其臺北市○○街二一巷二弄六號住宅圍牆外懸掛白
    布條，上載「王家你還要剖我幾次皮」之文句。
    認被告此四部分亦涉有妨害名譽之罪嫌云云。
五、按犯罪事實應依證據認定之，無證據不得推定其犯罪事實，如不能證明被告犯罪
    者，應諭知無罪之判決，刑事訴訟法第一百五十四條、第三百零一條第一項分別
    定有明文。又所謂認定犯罪事實之證據，係指足以認定被告確有犯罪行為之積極
    證據而言，如未發現相當證據，或證據不足以證明，自不能以推測或擬制之方法
    ，以為裁判基礎，最高法院四十年臺上字第八六號著有判例可稽。又「無罪之推
    定」乃刑事司法程序上之基本原則，易言之，刑事案件之追訴，必須提出證據（
    舉證負擔），並需說服至無合理懷疑之地步（證明負擔），始能謂被告有罪。至
    於認定犯罪事實所憑之證據，雖不以直接證據為限，間接證據亦包括在內，然而
    無論直接證據或間接證據，其為訴訟上之證明，須於通常一般人均不致有所懷疑
    ，而得確信為真實之程度者，始得據為有罪之認定，倘其證明尚未到達此一程度
    ，而有合理之懷疑存在時，即難遽採為不利被告之認定，最高法院八十八年度臺
    上字第九五四號判決，亦採此一見解。
六、本件公訴意旨認被告涉犯前開誹謗罪嫌，無非以萬隆自救會與浮木濟世會同在一
    址，且其所指射之誹謗內容相同等語，為其論據，訊據上訴人即被告堅詞否認有
    何此四部分之犯行，辯稱，王五祥祭祀公業確有漏稅，且檢舉函並未指明告訴人
    ，再伊未參與李錦章之犯行，且不知情等語。經查：
  (一)八十九年三月十五日之「檢舉函」傳單，上載：「王五祥祭祀公業積欠巨額地價
    稅，並逃漏土地租金收入所得稅：：王五祥祭祀公業積欠地價稅已逾新台幣八千
    萬元，並且列名台北市欠稅大戶，而王五祥祭祀公業以收取不到土地租金為藉口
    ，欺騙稅捐單位及財務法庭。」。並未指述告訴人有何非法之行為，亦未有何誹
    謗告訴人二人之文字，自不能謂此部分被告有誹謗告訴人之行為。
  (二)上開八十八年十一月十日所散發之傳單（見他字卷第六十七頁），其上並未署名
    係由何人所製作；又八十八年十一月十八日所散發之「萬隆撥地公聽會」資料（
    見他字卷第六十八頁），署名為「浮木濟世會」，而另由中華浮木濟世會於八十
    八年十一月二十一日，為通知「參加萬隆土地問題公聽會」所出具之函稿得知（
    見他字卷第六十九頁），當時中華浮木濟世會之理事長為李錦章，二者均不能證
    明上開文件之散發，與被告有何直接關聯。再臺北市○○街二一巷二弄六號原係
    李景章之住所，有
    辦公室會議第一次會議」決議事項第四點列有：「萬隆地區掛布海行動」，而被
    告又值任會長，惟尚乏積極證據足證上址所懸掛白布條上之文句（見他字卷第七
    十一頁），係出自被告或由被告直接授權所為。是要難以推測或擬制之方法，即
    遽認被告被告有前揭(二)(三)(四)之犯行。
  綜上所述，被告所辯檢舉函並無誹謗告訴人，伊未參與李錦章之犯行等情，應屬可
  信，此外，復查無其他積極證據足認就此四部分，被告有何公然侮辱、誹謗之犯行
  ，此四部份自屬不能證明被告犯罪，因公訴人認此四部分與前述論罪之犯行有連續
  犯或想像競合犯之裁判上一罪之關係，故不另為無罪之諭知，併此敘明。
據上論斷，應依刑事訴訟法第三百六十九條第一項前段、第三百六十四條、第二百九
十九條第一項前段，刑法第二條第一項前段、第二十八條、第三百十條第二項、第五
十五條、第四十一條第一項前段，罰金罰鍰提高標準條例第一條前段、第二條，判決
如主文。
本案經檢察官施慶堂到庭執行職務。
中      華      民      國    九十二    年     五     月      三十      日
                            臺灣高等法院刑事第三庭
                                審判長法  官  張  連  財
                                      法  官  黃  金  富
                                      法  官  林  明  俊
右正本證明與原本無異。
不得上訴。
                                      書記官  蕭  進  忠
中      華      民      國    九十二    年      五      月     三十     日
附論本案論罪科刑法條：
刑法第三百十條第二項
散布文字、圖畫犯前項之罪者，處二年以下有期徒刑、拘役或一千元以下罰金。


司法院資訊處製作；財團法人民間司法改革基金會備份。
